---
title: "Evidencia 2"
author: "Santiago Mora y José Manuel Martínez"
date: "2023-05-01"
output: html_document
---

```{r, include=FALSE}
library(ggplot2)
library(seqinr)
library(ggthemes)
library(tidyr)
library(ape)
```

**link del video de la parte 1:**

https://youtu.be/4ATH9iCAttc


#### 1
La opción en la que decidimos trabajar como equipo es la siguiente:

*Trabajar con las secuencias de los coronavirus de otras especies que son similares a SARS-CoV-2, para tratar de explicar el fenómeno de zoonosis del virus. Incluye 20 especies reportadas. Puedes trabajar con variantes de SARS-CoV-2 de otros países.*

En este análisis, se trabajará tanto con secuencias que corresponden a variantes de SARS-CoV-2 de otros países, como con secuencias de coronavirus de otras especies del reino animal. La forma en la que se buscaron estas secuencias fue a través de la base de datos del NCBI, buscando específicamente los genomas de Betacoronavirus, ya que son los más similares al SARS-CoV-2 que conocemos actualmente.

**Lectura de sequencias**

```{r}
Alpha<-read.fasta('alpha.fasta')
Beta<-read.fasta('beta.fasta')
Delta<-read.fasta('delta.fasta')
Gamma<-read.fasta('gamma.fasta')
Omicron<-read.fasta('omicron.fasta')
WuhanHu<-read.fasta('wuhanHu1.fasta')
MERS<-read.fasta('mers.fasta')
MHV<-read.fasta('virusHepatitisMurina.fasta')
ChinaRattus<-read.fasta('chinaRattusBetacoronavirus.fasta')
BatHP<-read.fasta('batHPBetacoronavirus.fasta')
Tbat<-read.fasta('tylonycterisBatCoronavirus.fasta')
RbatG<-read.fasta('rosettusBatGCCDC1.fasta')
RbatH<-read.fasta('rosettusBatHKU9.fasta')
Bovine<-read.fasta('bovineCoronavirus.fasta')
Dromedary<-read.fasta('dromedaryCoronavirusHKU23.fasta')
Deer<-read.fasta('waterDeerCoronavirus.fasta')
Yak<-read.fasta('yakCoronavirus.fasta')
Pbat<-read.fasta('pipistrellusBatCoronavirus.fasta')
Canine<-read.fasta('canineCoronavirus.fasta')
Hedgehog<-read.fasta('hedgehogCoronavirus.fasta')
```

#### 2
**longitud de las secuencias**
```{r, echo=FALSE}
print('Alpha:')
length(Alpha[[1]])
print('Beta:')
length(Beta[[1]])
print('Gamma:')
length(Gamma[[1]])
print('Delta:')
length(Delta[[1]])
print('Omicron:')
length(Omicron[[1]])
print('WuhanHu1:')
length(WuhanHu[[1]])
print('MERS:')
length(MERS[[1]])
print('Murine Hepatitis Virus:')
length(MHV[[1]])
print('China Rattus Coronavirus:')
length(ChinaRattus[[1]])
print('Bat HP Betacoronavirus:')
length(BatHP[[1]])
print('Tylonycteris Bat Coronavirus:')
length(Tbat[[1]])
print('Rosettus Bat GCCDC1:')
length(RbatG[[1]])
print('Rosettus Bat HKU9:')
length(RbatH[[1]])
print('Bovine Coronavirus:')
length(Bovine[[1]])
print('Dromedary Coronavirus:')
length(Dromedary[[1]])
print('Water Deer Coronavirus:')
length(Deer[[1]])
print('Yak Coronavirus:')
length(Yak[[1]])
print('Pipistrellus Bat Coronavirus:')
length(Pbat[[1]])
print('Canine Coronavirus:')
length(Canine[[1]])
print('Hedgehog Coronavirus:')
length(Hedgehog[[1]])
```

#### 3

**Crea una sola gráfica donde se comparen el número de bases de ADN que componen todas las variantes del virus.**


Primero, obtenemos la cantidad de cada nucleótido que tienen las secuencias
```{r, echo=FALSE}
print('Alpha:')
count(Alpha[[1]], 1)
print('Beta:')
count(Beta[[1]], 1)
print('Gamma:')
count(Gamma[[1]], 1)
print('Delta:')
count(Delta[[1]], 1)
print('Omicron:')
count(Omicron[[1]], 1)
print('WuhanHu:')
count(WuhanHu[[1]], 1)
print('MERS:')
count(MERS[[1]], 1)
print('MHV:')
count(MHV[[1]], 1)
print('ChinaRattus:')
count(ChinaRattus[[1]], 1)
print('BatHP:')
count(BatHP[[1]], 1)
print('Tbat:')
count(Tbat[[1]], 1)
print('RbatG:')
count(RbatG[[1]], 1)
print('RbatH:')
count(RbatH[[1]], 1)
print('Bovine:')
count(Bovine[[1]], 1)
print('Dromedary:')
count(Dromedary[[1]], 1)
print('Deer:')
count(Deer[[1]], 1)
print('Yak:')
count(Yak[[1]], 1)
print('Pbat:')
count(Pbat[[1]], 1)
print('Canine:')
count(Canine[[1]], 1)
print('Hedgehog: ')
count(Hedgehog[[1]], 1)
```


Con esa información, podemos realizar la siguiente gráfica.
```{r, echo=FALSE}
datos <- data.frame(
  Type = c("Alpha", "Beta", "Gamma", "Delta", "Omicron", "WuhanHu", "MERS", "MHV", "ChinaRattus", "BatHP", "Tbat", "RbatG", "RbatH", "Bovine", "Dromedary", "Deer", "Yak", "Pbat", "Canine", "Hedgehog"),
  A = c(8817, 8920, 8914, 8751, 8800, 8954, 7903, 8039, 8500, 9037, 8357, 7473, 6211, 8501, 8487, 8486, 8532, 8099, 8489, 8807),
  G = c(5426, 5477, 5489, 5385, 5394, 5863, 6301, 7496, 7182, 6621, 6262, 6799, 5688, 6748, 6761, 6767, 6776, 6630, 6771, 6370),
  C = c(5803, 5860, 5861, 5761, 5782, 5492, 6085, 5569, 5341, 6378, 5191, 5158, 4259, 4720, 4738, 4747, 4736, 6535, 4712, 4899),
  T = c(9492, 9592, 9594, 9410, 9474, 9594, 9829, 10148, 10226, 9455, 10476, 9679, 8124, 11052, 11089, 11034, 10988, 9265, 11056, 10096)
)

datos_largo <- gather(datos, nucleotido, valor, -Type)

ggplot(datos_largo, aes(x = nucleotido, y = valor)) +
  geom_bar(stat = "identity") +
  facet_wrap(~Type, nrow = 5) +
  labs(x = "Nucleótido", y = "Conteo", title = "Conteo de nucleótidos por secuencia de ADN") + theme_minimal()


```

Se puede observar que, con base en la gráfica, las secuencias de Alpha, Beta, Delta, Gamma y Omicron son más parecidas a la cadena de BatHP, la cual se refiere a un Betacoronavirus encontrado en los *murciélagos de herradura*, o horsehoe bats, en inglés. Puede también verse la relación entre las gráficas de nucleótidos del Síndrome respiratorio de Medio Oriente (MERS) y del betacoronavirus encontrado en los dromedarios; cobrando esto sentido porque se sabe que el MERS proviene de los dromedarios. De la misma forma, obsérvese que el Virus de Hepatitis Murina es muy similar al betacoronavirus encontrado en las ratas de china (China Rattus), debido a que el MHV viene de las ratas.

Con la información obtenida, tanto de la gráfica como de los artículos de PUBMED referenciados al final del documento, podemos generar un análisis jerárquico global de las 20 secuencias analizadas. 

#### 4
**Agrega un análisis jerárquico global obtenido de las secuencias que se seleccionaron para estudiar.**
```{r, echo=FALSE}
text.string<-
    "((Dromedary, MERS),(China Rattus, MHV), ((Horseshoe Bat, Alpha, Beta, Delta, Gamma, Omicron), Pipistrellus Bat, Rosettus Bat(HKU9), Rosettus Bat(GCCDC1), Tylonycteris Bat), Bovine, Canine, Hedgehog, Water Deer, WuhanHu1);"
vert.tree<-read.tree(text=text.string)
plot(vert.tree,no.margin=TRUE,edge.width=2)
```

Lo que se interpreta de esta gráfica es, primero que nada, que todas las secuencias están relacionadas entre si, pues todas son secuencias de Coronavirus.Después, que todas las de los murciélagos están separadas de las demás, por ser de una especie en específico, y junto con la del murciélago de herradura se encuentran todas las variantes del SARS-COV-2 analizadas en este documento, pues estas vienen del betacoronavirus encontrado en dicho murciélago. Lo mismo pasa con el Dromedario y el MERS, y por último con el MHV y el betacoronavirus de las Ratas Chinas.

## BIBLIOGRAFÍA

**Todos son artículos de PUMBED**

Alkhovsky S, Lenshin S, Romashin A, Vishnevskaya T, Vyshemirsky O, Bulycheva Y, Lvov D, Gitelman A. SARS-like Coronaviruses in Horseshoe Bats (Rhinolophus spp.) in Russia, 2020. Viruses. 2022 Jan 9;14(1):113. doi: 10.3390/v14010113. PMID: 35062318; PMCID: PMC8779456.

Petrosillo N, Viceconte G, Ergonul O, Ippolito G, Petersen E. COVID-19, SARS and MERS: are they closely related? Clin Microbiol Infect. 2020 Jun;26(6):729-734. doi: 10.1016/j.cmi.2020.03.026. Epub 2020 Mar 28. PMID: 32234451; PMCID: PMC7176926.

Taguchi F. [Mouse hepatitis virus (MHV) receptor and its interaction with MHV spike protein]. Uirusu. 2001 Dec;51(2):177-83. Japanese. PMID: 11977759.